【裁判字號】    88,訴,379
【裁判日期】    890815
【裁判案由】    偽造有價證券等
【裁判全文】
臺灣士林地方法院刑事判決                          八十八年度訴字第三七九號
    公  訴  人  臺灣士林地方法院檢察署檢察官
    被      告  丙○○
    選任辯護人  本院公設辯護人  姜惠如
右列被告因偽造有價證券等案件，經檢察官提起公訴（八十七年度偵續字第一五二號
），本院判決如左：
    主  文
丙○○意圖供行使之用，而偽造有價證券，處有期徒刑參年貳月。
偽造付款銀行為華南商業銀行南京東路分行、帳號七五六二─Ｏ號、支票號碼為ＨＢ
0000000號、發票日為八十五年七月一日、票面金額為新台幣四百萬元、發票
人為臺灣航空股份有限公司甲○○之支票壹紙沒收。
    事  實
一、丙○○自民國（下同）七十七年十二月一日起擔任臺灣航空股份有限公司（以下
    簡稱臺航公司）之董事長（該股份係富豪投資開發公司所有，而信託登記在其名
    下）。至七十九年間富豪投資開發公司轉讓上開股份由甲○○（後改名為郭澍權
    ）繼受，甲○○並當選為董事長；而丙○○於七十八年五月九日向華南商業銀行
    南京東路分行申請開立帳號為七五六二─Ｏ號之支票存款帳戶，並領用支票使用
    。丙○○於八十三年、八十四年間陸續以「鄭明坤」名義向乙○借款，並按月支
    付二分至二分半之利息達二年，至八十四年底，乙○擬取回所出借之款項，雙方
    結算所借未還之金額達新台幣（下同）四百萬元，丙○○因經濟狀況惡化無力清
    償，為拖延搪塞，竟萌不法之犯意，明知上開帳戶係其自行申請之支票，竟意圖
    供行使之用，於八十四年底或八十五年初某日，在其位於台北市○○○路○段一
    ０四號辦公室內，於支票號碼為ＨＢ0000000號（公訴人誤載為0000
    000號）之上開帳戶支票上，填載發票日為八十五年七月一日、票面金額為四
    百萬元，並將其先前保管中之臺灣航空公司及甲○○印章各一枚，盜蓋於發票人
    欄，偽造臺航公司甲○○為發票人之支票一紙後，佯稱客票交付乙○作為清償借
    款之用，嗣於票載發票日前約半個月（約八十五年六月間），又藉詞取回前開支
    票，旋即不知去向，乙○索討無門經向友人查詢，始知上開支票係偽造。
二、案經告訴人乙○訴由台灣士林地方法院檢察署檢察官偵查起訴。
    理  由
一、訊據被告丙○○，固坦承於右揭時、地交付系爭支票予告訴人乙○之事實，惟矢
    口否認涉有上開偽造有價證券之犯行，辯稱：系爭支票是伊祕書李宜燕蓋錯章，
    伊原本為臺航公司的實際負責人，甲○○則為表面負責人，伊擔任實際負責人直
    到八十四、八十五年間，所以伊保有臺航公司及甲○○之印章，伊本來就可以甲
    ○○名義簽發支票，但當時因為手中有很多的帳戶，包括公司及個人，祕書才蓋
    錯章，但伊在祕書蓋錯章後沒二天，就向乙○取回系爭支票，原本是要換另外的
    票給他，但因為當時忙著處理公司狀況，所以沒時間換票給他，並非故意要偽造
    支票云云。經查：
（一）帳號七五六二─Ｏ號之支票存款帳戶，係被告於七十八年五月九日向華南商業
      銀行南京東路分行所申請使用之個人帳戶，系爭ＨＢ0000000號支票則
      於七十八年五月九日領用等情，業經該銀行函覆明確，有該銀行函文、支票存
      款開戶申請書、印鑑卡、支票存款帳戶領用支票使用狀況查詢申請單及系爭支
      票影本各一份在卷可憑，是系爭支票確被告個人名義申請使用無訛。而被告對
      於如何取得系爭支票乙節，前後所供不一，於偵查中先迭稱：是鄭明坤交給伊
      的等語（見八十七年度偵字第二三一０號卷第三十頁背面、第四十二頁），後
      改稱：（你開給乙○的支票是台航的嗎？）不是我開的。（何來？）不記得等
      語（見八十七年度偵續字第一五二號卷第二十七頁背面）；經公訴人以系爭支
      票為被告個人之帳戶，豈可能由鄭明坤所交付為由提起公訴後，被告於本院調
      查中始改稱：因告訴人要向伊拿擔保，伊去找鄭明坤，他表示他辦法，伊因為
      手中還有本票，所以由伊簽發系爭票據給告訴人等語（見本院八十八年八月三
      日訊問筆錄）；另被告對於系爭支票取回後如何處置，前後所供亦不一致，於
      偵查中供稱：向告訴人要回來後，就交給鄭明坤等語（見八十七年度偵字第二
      三一０號卷第三十頁背面），於本院調查始中改稱：已撕掉了等語（見本院八
      十八年八月三日訊問筆錄），是其所供不僅前後不一，且大相矛盾，足見其畏
      罪情虛之態。
（二）被告對於為何在系爭支票上加蓋臺航公司及甲○○之印章乙節，其於本院調查
      中先則稱：伊當時會將公司股份移轉給甲○○，是因為伊違反銀行法，由甲○
      ○擔任表面負責人，伊任實際負責人，所以公司及甲○○的印章都由伊保管，
      再加上當時手中有五、六個帳戶的支票，有些是公司的，有些是個人的，以前
      都不是伊在保管，伊也弄混了，以為系爭支票的帳戶是公司的，所以由伊以公
      司名義簽發系爭支票，．．支票是由伊填載的等語（見本院八十八年八月三日
      訊問筆錄）。查被告於七十七年間固然為臺航公司之董事長，但七十九年間已
      變更為甲○○，於八十年間又變更為廖名鴒，並於八十二年間變更為錢競遠，
      此有臺航公司之變更登記事項卡影本一份在卷可憑，另向經濟部調取臺航公司
      之登記卷宗，可見臺航公司登記被告與鄧鏏等十人之股份，為富豪投資開發股
      份有限公司所有，並信託登記在渠等名下，上開股份並於七十九年間轉讓給甲
      ○○，被告名下六百萬股當時尚未辦理過戶，係為協助召開臨時股東會改選董
      監事，此有該公司致經濟部商業司七十九年八月三日（７９）台財字第０６７
      ２號函文影本一份在卷可考，而被告雖供稱其任實際負責人至八十四、八十五
      年間，然又自承不認識甲○○之下任負責人廖名鴒等語（見本院八十九年五月
      二十三日），是被告辯稱其為臺航公司之實際負責人乙節，已有可疑，而證人
      甲○○（後改名為郭澍權）經本院合法傳喚、囑託拘提未著，另被告供稱臺航
      公司之財務長陳碧英可證明其為公司之實際負責人，然又陳稱陳碧英在美國渡
      假，無法查報，是均無法為傳喚對質；但縱然被告確為臺航公司之實際負責人
      ，且直到八十四、八五年間，則其對於甲○○擔任董事長僅到八十年間乙事，
      當知之甚詳，無誤認之虞，且甲○○縱前有授權，並由被告保管公司及甲○○
      之印章，亦因甲○○於八十年間解職而其授權失效，此應為被告所明知，然其
      卻仍於八十四年、八十五年初以臺航公司甲○○名義簽發系爭支票，可見其有
      不法之意圖。
（三）至於被告於本院八十九年六月二十七日調查時，經本院提示臺航公司之公司變
      更登記事項卡，並告知甲○○擔任董事長之期間僅至八十年間，何以其於八十
      四年、八十五年初仍以甲○○為臺航公司負責人名義簽發支票時，又改口稱：
      是伊的一位祕書小姐李宜燕誤蓋的，她在伊把票交給告訴人後才告訴伊票有誤
      蓋，伊才向告訴人拿回等語（見本院八十九年六月二十七日問筆錄），然系爭
      支票若果為其祕書李宜燕所誤蓋，被告豈有以前均未提及，反而一再偽稱是鄭
      明坤交付之理，足見其事後翻異前供，無非臨訟飾卸之詞，不足採信。而被告
      又自承除甲○○之印章外，沒有保管臺航公司其他負責人的印章等語（見本院
      八十九年八月一日審理筆錄），而被告所謂手中有多個帳戶才弄錯，並提供台
      灣銀行仁愛分行等十家銀行資料請本院調查，經本院向該多家銀行查詢結果，
      除上開華南商業銀行南京東路分行為被告個人之支票帳戶外，僅臺灣中小企業
      行有臺航公司之支票帳戶（帳號：00000000000號），餘均非被告
      或臺航公司之支票帳戶，有該銀行之函文及相關開戶資料十份在卷可參，是不
      論是印章或帳戶均無讓被告弄混之虞，其所辯與事實不符，不足採信。
（四）又被告辯稱系爭支票交給告訴人約二天後，李宜燕就告訴伊蓋錯印鑑，伊在隔
      一個禮拜後就通知告訴人印鑑有誤並取回支票云云，然告訴人於偵查之初，即
      指訴系爭支票被被告取回後，經由友人處查證才得知印鑑不符等語（見八十七
      年度偵字第二三一０號卷第十頁背面、第十九頁背面、第四十一頁背面），告
      訴人雖於本院調查中附和被告，改稱：被告向伊拿回支票時，有告知印鑑錯誤
      云云，然其係陳稱：收到票之後隔了好幾個月，他才告訴伊說印鑑錯誤，約隔
      了一個禮拜，把票還給他等語（見本院八十九年六月二十七日問筆錄），此與
      被告前開辯解，亦有所齟齬，應認告訴人翻異前詞，係因事後和解（其於八十
      九年一月十七日並具狀表示要撤回告訴）所致，委無足採，實則被告向告訴人
      取回系爭支票時，並未告知蓋錯印鑑甚明。至於被告庭呈臺航公司及甲○○之
      印章二枚，經本院勘驗結果，認：外觀看來均非新品，刻字部分及印章周圍並
      殘留許多乾化之紅印墨，刻字部分並已磨光，此有本院八十九年六月二十七日
      勘驗筆錄可參，且該二枚印章與系爭支票上發票人之印文大致相似（因系爭支
      票為影本，其上臺航公司及甲○○之印文模糊且有部分重疊、扭曲，無法做精
      細之比對），應認上開二枚印章使用甚久，尚非被告專為系爭支票而偽刻，然
      其簽發系爭支票顯不在授權範圍之內，已如前述，應屬盜蓋無訛。
（五）末查，被告自承於八十四年底時因國外的一筆貿易發生問題，損失近一千餘萬
      元，無力代為支付利息等語（見八十八年八月三日庭呈之陳情狀），足見其時
      確為經濟惡化，而在被告催促還款卻無力清償之情況下，其明知系爭支票帳戶
      為其個人所有，卻仍加蓋以臺航公司及甲○○為發票人之支票，交付此無法兌
      現之支票予告訴人搪塞，應認其有意圖供行使之用，而偽造有價證券之犯行洵
      堪認定。至於其聲請傳喚之證人李宜燕，其自承該人在香港，不知能否找到等
      語（見本院八十九年八月一日審理筆錄），是本院無從傳喚，且本案事證已明
      ，亦無傳喚之必要，附此敘明。
二、核被告偽造系爭票所為，係犯刑法第二百零一條第一項之偽造有價證券罪，其盜
    用印章為偽造有價證券之部分行為，另偽造有價證券後復持以行使，行使之輕度
    行為，為偽造有價證券之重度行為所吸收，均不另論罪。爰審酌被告之素行、犯
    罪動機、所犯情節、手段、被害人所生損害，及被告犯後未能坦承犯行，尚無悔
    意之態度等一切情狀，量處如主文所示之主刑。如事實欄所載之支票一紙為偽造
    之有價證券，雖未扣案，惟亦未能證明已滅失，不問屬於被告與否，仍應依刑法
    第二百零五條之規定宣告沒收。
三、公訴意旨另以：被告於八十三年間起，萌生不法所有意圖，利用乙○手頭有餘錢
    想要放貸之機會，藉詞可以幫忙找到想借錢的人代為轉手，而自稱有一名叫「鄭
    明坤」者需借款項，而陸續自乙○處取得每筆二、三十萬元不等之金額，再以自
    行繳交利息予乙○之方式，取得乙○之信賴，答應陸續借款，至八十五年間結算
    ，詐借未償餘額尚有四百餘萬，被告即交付系爭支票予乙○，嗣又藉詞取回前開
    支票，旋即不知去向，乙○索討無門，始知受騙，因認被告另涉有詐欺罪嫌云云
    。按刑法上之詐欺罪，係以行為人意圖為自己或第三人不法之所有，以詐術使人
    陷於錯誤而將本人或第三人之物交付為要件，此觀該法第三百三十九條第一項之
    規定即明，若行為人並無施用詐術，且相對人未陷於錯誤，則尚與刑法上之詐欺
    罪有間，自難遽以該罪相繩。訊據被告丙○○，堅決否認涉有詐欺罪嫌，辯稱：
    當初是告訴人說他有錢，一直要求伊去找放貸對象，伊才找到鄭明坤，所以錢是
    鄭明坤借的，伊只是代為轉交，與伊無關，最後鄭明坤倒債，伊也是受害者，伊
    並無詐騙等語。經查：
（一）被告向告訴人取得之款項高達四百餘萬元，時間長達二年，且其又自承自己與
      鄭明坤有五年之借貸往來，借貸二百萬元予鄭明坤，然卻未留任何之往來資料
      等語（見本院八十八年八月三日訊問筆錄）。衡情，被告與鄭明坤金錢往來時
      間既長、金額且鉅，卻未留下任何相關資料，實與常理有違，則是否有「鄭明
      坤」其人，已頗啟人疑竇。而偵查中依被告供稱鄭明坤之電話號碼為（０二）
      00000000號，向中華電信股份有限公司臺灣北區電信分公司行銷處服
      務中心查詢，該中心函覆台北地區並無二三二四字頭電話，有該中心函一份附
      卷可參，本院再依被告供稱鄭明坤之相關資料（男，約四十餘歲，住基隆，有
      其台北電話），向台北市政府警察局、基隆市、台北縣警察局調取「鄭明坤」
      之口卡多份供被告詳細指認，卻無所指該人，有台北市政府警察局、基隆市、
      台北縣警察局之函文三紙及口卡影本多份附卷供參，應認並無被告所謂「鄭明
      坤」其人。
（二）又被告雖以並無其人之「鄭明坤」為名，向被告借得財物，然告訴人交付財物
      ，顯非因被告施用詐術使其陷於錯誤所致，因告訴人於偵查中即自承：八十三
      年間伊手頭有一些錢要放利息，就請丙○○幫伊找債務人，後來他找到誰，伊
      並不清楚，但伊錢都拿給丙○○，他每個月給伊利息，這樣持續二、三年，最
      後結算，是欠伊四百萬元等語（見（見八十七年度偵字第二三一０號卷第三十
      頁背面），於本院調查中又稱：當時伊是主動問被告有何投資管道，他說可以
      幫伊把錢借給某某人去投資，伊不記得是他說不清楚或是伊記不清楚，總之借
      給誰並不重要，重要的是伊跟他之間的關係，伊信任他，因為他當時在跟俄羅
      斯做生意，伊是他公司的顧問，他有生意上的問題就會來問伊等語（見本院八
      十九年六月二十七日訊問筆錄），又稱：被告有將利息交給伊，他利息大概是
      付到八十五年六月間，之前付利息都很正常，大概付了二年或二年多等語（見
      本院八十八年六月二十七日問筆錄），足見告訴人出借財物，係為賺取利息主
      動要求，且基於與被告個人間之信用關係所致，尚非信任「鄭明坤」其人，即
      被告若以其名義借款，告訴人亦會出借，加以被告取得借款後，尚有按月支付
      利息達二年餘，其間並有還款一筆五十萬元，此為告訴人所自承，若被告借錢
      之初即意在詐財，當無長期支付利息及清償部分借款之必要。
（三）至於被告事後雖交付系爭偽造支票予告訴人，但此為借款後之事，其目的為拖
      延搪塞，尚無法據此認定被告於借款之初即意在詐騙。縱上觀之，被告雖以並
      無其人之「鄭明坤」名義向告訴人借款，然告訴人出借款項並非陷於錯誤所致
      ，核被告所為，尚與詐欺罪之構成要件有間，此外，本院復查無其他積極證據
      ，足資證明被告有詐欺犯行，不能證明其犯罪，本應為無罪之判決，然公訴人
      認此部分與前開偽造有價證券罪部分，具有牽連犯裁判上一罪之關係，爰不另
      為無罪之諭知。
據上論斷，應依刑事訴訟法第二百九十九條第一項前段，刑法第二百零一條第一項、
第二百零五條，罰金罰鍰提高標準條例第一條前段，判決如主文。
中      華      民      國      八十九      年    八    月    十五    日
                                  臺灣士林地方法院刑事第二庭
                                      法  官  楊    迺    伶
右正本證明與原本無異。
如不服本判決，應於判決送達後十日內，向本院提出上訴狀。
                                          書記官
中      華      民      國      八十九      年          月              日
刑法第二百零一條第一項


司法院資訊處製作；財團法人民間司法改革基金會備份。
